【裁判字號】    95,上訴,2716
【裁判日期】    951205
【裁判案由】    家暴妨害自由
【裁判全文】
臺灣高等法院刑事判決                95年度上訴字第2716號
上  訴  人
即  被  告  乙○○
上列上訴人因家暴妨害自由案件，不服臺灣基隆地方法院
95年度訴字第146號，中華民國95年4月20日第一審判決（起訴案
號：臺灣基隆地方法院檢察署94年度偵字第4499號），提起上訴
，本院判決如下：
    主  文
原判決撤銷。
乙○○以非法方法，剝奪人之行動自由，累犯，處有期徒刑陸月
，如易科罰金以銀元佰元即新台幣玖佰元折算壹日。扣案之鐵
鍊壹條沒收。
    事  實
一、乙○○前因毒品危害防制條例案件，經臺灣基隆地方法院以
    90 年度訴字第370號判決判處有期徒刑8月確定；另因竊盜
    案件，經本院以90年度上易字第2917號判處有期徒刑2年確
    定，上開兩案經本院以91年度聲字第1307號裁定應執行有期
    徒刑2年6月，於民國92年2月28日入監服刑，甫於94年7月10
    日因縮刑期滿執行完畢，詎未知所警惕，其與甲○○於94年
    間仍係夫妻關係，屬於家庭暴力防治法第3條第1款所稱配偶
    之家庭成員關係，於94年8月17日上午8時30分許，2人在基
    隆市○○路109號4樓住處，因甲○○欲與其離婚，2人遂生
    口角，乙○○竟基於妨害自由之犯意，以其所有長約2公尺
    之鐵鍊1條及鎖頭2個，以鎖頭固鎖之方式，將鐵鍊一端綁住
    甲○○之左腳踝，另一端以鎖頭鎖在樓梯扶手圓柱上，開啟
    鎖頭之鑰匙則由乙○○收藏保管，使甲○○非但無法外出，
    即使在家中，除上盥洗室外，亦無法自由行動起居，用餐全
    靠乙○○外購始能進食，以此非法之方法剝奪甲○○之行動
    自由（期間即同年月18日乙○○曾將鐵鍊解開，帶甲○○外
    出找乙○○之阿姨陳玉玲聊天後回家，又接續以同一方法剝
    奪甲○○之行動自由）。嗣於同年月19日晚上7時許，甲○
    ○趁乙○○外出之際，託其12歲之女兒楊依婷前往基隆市警
    察局第一分局忠二路派出所報案，經警到場會同鎖匠以電鋸
    將上述鐵鍊鋸斷，而查悉上情，並扣得乙○○所有之鐵鍊1
    條（另鎖頭2個因鎖匠破壞而丟棄滅失）。
二、案經甲○○訴由基隆市警察局第一分局報告台灣基隆地方法
    院檢察署檢察官偵查起訴。
    理  由
一、訊據上訴人即被告乙○○對於上揭時、地剝奪其妻甲○○行
    動自由之犯行坦承不諱，核與證人即被害人甲○○於警詢、
    偵訊及原審審理指述情節相符（見偵卷第8頁、第57-58頁、
    原審卷第40-42頁），並據證人陳國堯即到場處理之基隆市
    警察局第一分局忠二路派出所警員於偵查時證述：是甲○○
    的女兒跑到忠二路派出所報案，伊和另一位同事到基隆市○
    ○路109號4樓住處，門沒關，進去後看到甲○○坐在走道盡
    頭的地上，走近時才看到甲○○的左腳上被鐵鍊綁住，鐵鍊
    的另一頭被套在木質樓梯扶手的圓柱（約直徑5、6公分）上
    ，無法以人力扳斷，後來通知消防隊，消防隊員到場後表示
    只有大型電鋸，因為怕傷到甲○○，所以找鎖匠拿小型電鋸
    鋸斷鐵鍊。以甲○○當時被綁等情形，無法出門，只能在鐵
    鍊約長2公尺的半徑範圍內活動。甲○○當時表示是乙○○
    綁的等語（見偵卷第67、68頁），並有員警到場後拍照蒐證
    之照片2張在卷可佐，復有扣案之鐵鍊1條可證，顯見被告與
    甲○○於94年8月17日上午在渠等住處，因離婚一事爭執，
    甲○○遭被告違反其意願用鐵鍊綁住而失去行動自由，迄至
    同年月19日晚上7時許，始因甲○○之女兒報警，經警發現
    而鋸鍊鬆綁等情堪予認定。故本件事證明確，被告犯行洵堪
    認定，應依法論科。
二、被告與甲○○於案發時係配偶關係，為被告所自承，屬於巷
    家庭暴力防治法第3條第1款所稱配偶之家庭成員關係。被告
    以鐵鍊、鎖頭綁住甲○○而剝奪其行動自由之所為，係犯家
    庭暴力防治法第2條第2項之家庭暴力罪，應依刑法第302條
    第1項之罪論處。被告於94年8月18日解開鐵鍊帶甲○○外出
    ，返家後復以鐵鍊綁住甲○○，其於同年月17日、18日2次
    以鐵鍊綁住甲○○之行為，係基於單一之犯意接續為之，為
    接續犯。被告有事實欄所示刑之執行情形，此有本院被告前
    案紀錄表附卷可稽，茲於5年以內再故意犯本件有期徒刑以
    上之罪，不論依修正前法刑法第47條，或修正後刑法第47條
    第1項之規定，均構成累犯，對被告而言並無有利或不利之
    情形，自不生新舊法比較之問題，應逕依修正前刑法第47條
    ，論以累犯，並加重其刑。
三、原審對被告論罪科刑，固屬卓見，惟原判決未審酌被告與被
    害人係配偶關係，屬家庭暴力防治法第3條第1款所稱為配偶
    之家庭成員關係，此部分尚有違誤。被告上訴指摘原判決量
    刑太重雖無理由，惟原判決既有可議之處，自應由本院予以
    撤銷改判。爰審酌被告因一時與其妻就離婚問題無法協調，
    即以鐵鍊將其妻視同動物加以鍊綁之犯罪動機，於妨害自由
    期間曾帶其妻外出，並供予飲食，手段尚稱平和，犯後並坦
    承不諱，深具悔意，且已應允其妻之要求離婚等一切情狀，
    量處如主文所示之刑。被告行為後，刑法及罰金罰鍰提高標
    準條例均經修正，並自95年7月1日生效施行，刑法第41條第
    1項前段關於易科罰金之折算標準，由銀元100元、200元、
    30 0元，修正為新台幣1,000元、2,000元、3,000元，並於
    95年7月1日施行，修正前之規定對被告較為有利，爰依刑法
    第2條第1項前段之規定，適用修正前之刑法及修正前之罰金
    罰鍰提高標準條例第2條之規定，諭知易科罰金之折算標準
    ，以資懲敬。扣案之鐵鍊1條，為被告所有供犯罪所用之物
    ，業據被告供明在卷，應依刑法第38條第1項第2款之規定宣
    告沒收。另鎖頭2個，雖為被告所有供犯罪所用之物，惟業
    經鎖匠破壞而丟棄滅失，不予宣告沒收，併此說明。
據上論斷，依刑事訴訟法第369條第1項前段、第364條、第299
條第1項前段，刑法第2條第1項前段、第302條第1項、修正前刑
法第47條、第41條第1項前段，罰金罰鍰提高標準條例第1條前段
、修正前罰金罰鍰提高標準條例第2條、現行法規所定貨幣單位
折算新台幣條例第2條，判決如主文。
本案經檢察官謝英民到庭執行職務。
中    華    民    國    95    年    12    月    5     日
                  刑事第二庭審判長法  官  呂丹玉
                                  法  官  王詠寰
                                  法  官  林恆吉
以上正本證明與原本無異。
如不服本判決，應於收受送達後十日內向本院提出上訴書狀，其
未敘述上訴之理由者並得於提起上訴後十日內向本院補提理由書
（均須按他造當事人之人數附繕本）。
                                  書記官  劉文美
中    華    民    國    95    年    12    月    5     日
附錄：本案論罪科刑法條全文
刑法第302條第1項
私行拘禁或以其他非法方法，剝奪人之行動自由者，處5年以下
有期徒刑、拘役或300元以下罰金。


司法院資訊處製作；財團法人民間司法改革基金會備份。
